ACORDAO-COMPLETO-2565188

ACÓRDÃO 1755/2023 ATA 4/2023 - SEGUNDA CÂMARA

VISTOS, relatados e discutidos estes autos em que se analisa ato de concessão de pensão civil emitido pelo Tribunal Regional Eleitoral do Piauí - TRE/PI em benefício da Sra. Angélica Maria Mascarenhas Lopes da Silva.  
ACORDAM os Ministros do Tribunal de Contas da União, reunidos em Sessão da 2ª Câmara, ante as razões expostas pelo Relator, e com fulcro nos incisos III e IX do art. 71 da Constituição Federal e nos arts. 1º, inciso V, e 39, inciso II, da Lei 8.443/1992, c/c o art. 259, inciso II, do Regimento Interno/TCU, em:
9.1. considerar ilegal a concessão de pensão civil em favor da Sra. Angélica Maria Mascarenhas Lopes da Silva e negar registro ao correspondente ato; 
9.2. dispensar o ressarcimento das quantias indevidamente recebidas de boa-fé pela interessada, consoante o disposto no Enunciado 106 da Súmula da Jurisprudência do TCU;
9.3. determinar ao Tribunal Regional Eleitoral do Piauí - TRE/PI, no prazo de 15 (quinze) dias a contar da ciência desta Deliberação, que:
9.3.1. abstenha-se de realizar pagamentos decorrentes do ato ora impugnado, sob pena de responsabilidade solidária da autoridade administrativa omissa, nos termos do art. 262 do Regimento Interno/TCU;
9.3.2. notifique a interessada do inteiro teor desta Deliberação, para que escolha uma das seguintes vantagens na base de cálculo da pensão civil: "opção de função" ou "décimos", no valor já devidamente corrigido, devendo o órgão de origem encaminhar a este Tribunal, no prazo de 30 (trinta) dias, comprovante da referida notificação; 
9.3.3. alerte a interessada de que o efeito suspensivo proveniente da interposição de possíveis recursos perante o TCU não a exime da devolução dos valores percebidos indevidamente após a respectiva notificação, caso os recursos não sejam providos; e
9.3.4. emita novo ato de concessão de pensão civil em favor da Sra. Angélica Maria Mascarenhas Lopes da Silva, livre das irregularidades verificadas, e promova o seu cadastramento no sistema e-Pessoal, submetendo-o a este Tribunal, nos termos da IN/TCU 78/2018.

Pensão civil em que se discute pagamento de quintos/décimos e da vantagem opção de função.

Segunda Câmara

Tribunal Regional Eleitoral do Piauí - TRE/PI.

3. Interessada: Angélica Maria Mascarenhas Lopes da Silva (XXX.056.533-XX).

13.1. Ministros presentes: Augusto Nardes (na Presidência), Aroldo Cedraz e Antonio Anastasia.
13.2. Ministro-Substituto convocado: Marcos Bemquerer Costa (Relator).

MARCOS BEMQUERER

Adoto como Relatório, com os pertinentes ajustes de forma, parte da instrução da então Secretaria de Fiscalização de Integridade de Atos e Pagamentos de Pessoal e de Benefícios Sociais - Sefip, atualmente denominada Unidade de Auditoria Especializada em Pessoal - AudPessoal, por meio da qual a concessão da pensão civil objeto destes autos foi assim analisada (peças 5 e 6) : 
"Exame das Constatações
9. Ato: 136452/2021 - Inicial - Interessado [instituidor]: Constantino Lopes da Silva - CPF: XXX.044.253-XX
9.1. Beneficiária: ANGÉLICA MARIA MASCARENHAS LOPES DA SILVA - CPF: XXX.056.533-XX - Cônjuge
9.2. Parecer do Controle Interno: considerar o ato legal com esclarecimentos.
Justificativa:  com relação ao indício seguinte 'Pagamento de benefício de pensão, apesar de o respectivo ato de concessão ter sido julgado ilegal ou inepto, sem novo ato cadastrado e enviado ao TCU. Ato original de concessão da pensão: 2/2000. Acórdão 3415/2007-TCU-Primeira Câmara. Pensionista mantida em folha de pagamento, apesar de o respectivo ato de concessão ter sido julgado ilegal ou inepto. Temos a informar que o caso foi tratado por meio do SEI 15994-85.2021. Foi esclarecido que na época do Acórdão este Tribunal tomou as seguintes providências: encaminhou o Ofício nº 14/2007-COCIA, de 27/11/2007, endereçado ao TCU, acompanhado dos seguintes anexos: 1) Ofício nº 16/07 - SINAP/COPES, de 26/11/2007, com esclarecimentos oriundos da Secretaria de Gestão de Pessoas à época, no sentido de que este Regional, com advento da Lei nº 10.475/2002, não mais efetuava o pagamento da função integral no âmbito deste Regional aos servidores ativos, inativos e pensionistas optantes pela remuneração do cargo efetivo, que, em síntese, a pensionista, naquela data, não mais percebia a função integral, não incidindo em nenhuma ilegalidade; 2) a notificação realizada junto a beneficiária e 3) cópia do contracheque de Angélica Maria Mascarenhas Lopes da Silva, relativo a nov/2007. Entende-se que o encaminhamento de novo formulário de ato de concessão, via sistema e-Pessoal, juntamente com os esclarecimentos devidos, afastará futuras inconsistências no ciclo de fiscalização do TCU, pois atualizará os dados da concessão de origem, excluindo aquela situação que, efetivamente, não mais existia à época do Acórdão.
9.3. Constatações e análises: 
9.3.1. No módulo Indícios do e-Pessoal, foi detectado indício de irregularidade pendente de esclarecimento para a beneficiária  ANGÉLICA MARIA MASCARENHAS LOPES DA SILVA de CPF XXX.056.533-XX no órgão DEP.DE CENTRAL.SERV.DE INATIVOS E PENS. - tipo de indício: Inobservância do teto constitucional para pensionistas que possuem outro vínculo público.
a. Justificativa do Gestor de Pessoal: informamos que, através da Decisão nº 4315/2021, exarada no Processo SEI nº 0007073-40.2021.6.18.8000, o Exmo. Presidente deste Regional determinou a aplicação imediata da decisão proferida pelo Supremo Tribunal Federal - STF, no Tema de Repercussão Geral nº 359, no âmbito deste Tribunal. Esclarecemos, ainda, que o corte constitucional no pagamento dos proventos da Sra. Angélica Maria Mascarenhas Lopes da Silva foi implementado no mês de novembro corrente (despacho n° 52119/2021) . Gestor anexou os seguintes documentos: Decisão nº 4315/2021-Documento oficial.
b. Análise do Controle Interno: justificativa do gestor esclarece pendência.
c. Análise da Equipe Técnica: legal.
A beneficiária da pensão recebe os seguintes benefícios (contracheques anexados ao espelho do ato) : R$ 26.138,79 (fev/2022) , Proventos de aposentadoria (DECIPEX) ; e R$ 32.238,36 (fev/2022) , Pensão do TRE/PI pelo falecimento do Sr. Constantino Lopes da Silva.
O valor total de R$ 58.377,15 supera o teto constitucional em R$ 19.083,83, cujo valor atual é de R$ 39.293,32. Apesar disso, constata-se que o abate-teto está sendo aplicado pelo TRE/PI (rubrica 8370000) , de acordo com a jurisprudência atual, a partir da publicação do Acórdão do STF que julgou o RE 602.584.
9.3.2. Houve o registro de pelo menos uma rubrica com 'Denominação para análise pelo TCU = Vantagem de caráter pessoal (230 - V P N I   DÉCIMOS   LEI 9624/98 (Vantagem de caráter pessoal - Incorporação de quintos/décimos de função) ) '.
a. Justificativa do Gestor de Pessoal: não há. Verificação efetuada no âmbito do TCU.
b. Análise do Controle Interno:  não há. Verificação efetuada no âmbito do TCU.
c. Análise da Equipe Técnica: ilegal.
A incorporação de quintos/décimos decorrente do exercício de funções comissionadas está em desacordo com o entendimento do TCU.
Para entender melhor os tempos de exercício de função, segue resumo dos tempos exercidos e as frações devidas:
De 1º/12/1974 até 19/11/1976, o instituidor exerceu a função CJ-02 por 24 meses, podendo incorporar 4/10 dessa função.
De 22/11/1976 até 14/11/1977, ele completou mais 12 meses de exercício na função, podendo incorporar 2/10 da função CJ-04, considerando o tempo de exercício nessa função de 210 dias e de 150 dias na função CJ-02.
De 15/11/1977 até 09/11/1978, ele completou mais 12 meses de exercício na função CJ-02, podendo incorporar 2/10 dessa função.
De 10/11/1978 até 04/11/1979, ele completou mais 12 meses de exercício na função, podendo incorporar 2/10 da função CJ-02, considerando o tempo de exercício nessa função de 300 dias e de 60 dias na função CJ-04.
Até esse momento, o instituidor completou 60 meses de exercício de função comissionada podendo incorporar 10/10 de função, sendo 2/10 de CJ-04 e 8/10 de CJ-02.
De 05/11/1979 até 29/10/1980, o instituidor completou mais 12 meses de exercício na função, podendo substituir 2/10 da função CJ-02, já incorporada, por 2/10 da função CJ-03, considerando o tempo de exercício nessa função de 244 dias e de 116 dias na função CJ-02.
De 30/10/1980 até 08/10/1984, ele exerceu a função CJ-03 por 48 meses, podendo substituir 6/10 da função CJ-02, já incorporada, por 6/10 da função CJ-03.
De 09/10/1984 até 03/10/1985, o instituidor completou mais 12 meses de exercício na função, podendo substituir 2/10 de função menor já incorporada por 2/10 da função CJ-03, considerando o tempo de exercício nessa função de 224 dias e de 136 dias na função CJ-04. Não utilizou essa possibilidade, porque até esse momento já havia incorporado 2/10 de CJ-04 e 8/10 de CJ-03.
De 04/10/1985 até 28/09/1986, o instituidor completou mais 12 meses de exercício na função, podendo substituir 2/10 de função menor já incorporada por 2/10 da função CJ-03, considerando o tempo de exercício nessa função de 209 dias e de 151 dias na função CJ-04. Não utilizou essa possibilidade, porque até esse momento já havia incorporado 2/10 de CJ-04 e 8/10 de CJ-03.
O tempo restante de 102 dias, de 29/09/1986 até 08/01/1987, no exercício das funções CJ-04 (85 dias) e CJ-03 (17 dias) , não é suficiente para incorporar mais 2/10 de função.
Em resumo, o instituidor teria o direito à incorporação de 2/10 da função CJ-04, no valor de R$1.558,23, e 8/10 da função CJ-03, no valor de R$5.521,32, perfazendo o total de R$7.079,55.
Na ficha financeira, constam duas rubricas de incorporação de quintos nos valores de R$3.116,46 (4/10 da CJ-04) e R$4.140,99 (6/10 de CJ-03) , totalizando R$7.257,45.
Dessa forma, o valor total incluído na base de cálculo da pensão está incorreto.
9.3.3. Houve o registro de pelo menos uma rubrica com 'Denominação para análise pelo TCU = Vantagem de caráter pessoal (214 - CARGO EM COMISSAO OPTANTE C EFETIVO (Vantagem de caráter pessoal - Incorporação de opção de função) ) '.
a. Justificativa do Gestor de Pessoal: não há. Verificação efetuada no âmbito do TCU.
b. Análise do Controle Interno:  não há. Verificação efetuada no âmbito do TCU.
c. Análise da Equipe Técnica: ilegal.
É vedada a acumulação da vantagem prevista no caput do art. 193 (incorporação na aposentadoria do valor do cargo em comissão ou da função de confiança) com a do art. 192 (aposentadoria-prêmio) ou, ainda, com a do art. 62 (quintos) , todos da Lei 8.112/1990, ressalvado apenas o direito de opção por uma das vantagens (para o servidor que implementou os requisitos de aposentadoria antes da EC 20/1998) , previsto no art. 193, § 2º, da mesma lei, o qual se referia à possibilidade de o servidor escolher um entre os diferentes institutos mencionados no artigo. Esse direito não se confunde com o termo 'opção' a que se refere o art. 2º da Lei 8.911/1994 ou o art. 18, § 2º, da Lei 11.416/2006, que dizem respeito à forma de calcular a remuneração do servidor efetivo investido em cargo em comissão ou função de direção, chefia e assessoramento, (Acórdão 465/2020-TCU-Segunda Câmara, relatora: Ministra Ana Arraes) .
No ato sob análise, o instituidor se aposentou em 09/01/1987, sob a vigência da Lei 1.711/1952, cujo art. 180 possibilitava a concessão da vantagem da opção (correspondente ao art. 193 da Lei 8.112/1990) . Ele também tinha o direito previsto no art. 2° da Lei 6.732/1979 (correspondente ao art. 62 da Lei 8.112/1990) . No entanto, o art. 5° da Lei 6.732/1979 proibia a acumulação da vantagem do seu art. 2° com as vantagens dos arts. 180 ou 184 da Lei 1.711/1952.
Na ficha financeira constante do ato, que serviu de base de cálculo da pensão, constam as duas vantagens mencionadas no parágrafo anterior. Neste caso, a beneficiária da pensão poderá optar por uma delas. No entanto, faz-se necessária análise do valor que consta com a vantagem do art. 180 da Lei 1.711/1952 (correspondente ao art. 193 da Lei 8.112/1990) .
Pelas informações do mapa de funções exercidas, percebe-se que o instituidor exerceu função de forma ininterrupta no período de 1º/12/1974 a 08/01/1987. Nesse período, exerceu a função CJ-02 por 4 anos e 186 dias, a função CJ-03 por 5 anos e 309 dias, e a função CJ-04 por 1 ano e 277 dias. Nesse contexto, teria o direito a vantagem da opção com base na função CJ-03, no valor de R$ 8.411,01, e não o valor da função CJ-04, no valor de R$ 9.495,03, como consta do ato, pelo fato de que ele não exerceu essa função por período mínimo de 2 anos. Saliente-se que qualquer combinação de tempos de exercício de função entre as três funções exercidas, o tempo de exercício na função CJ-04 não será o maior, considerando que o período de 557 dias de exercício nessa função é menor que 1/3 de 1.825 dias (5 anos) .
Dessa forma, a beneficiária da pensão deverá optar por uma das seguintes vantagens na base de cálculo da pensão: a vantagem opção, no valor de R$ 8.411,01, ou a vantagem dos quintos, no valor de R$ 7.079,55.
9.4. O quadro resumo de ocorrências e, quando for o caso, o detalhamento da norma legal e da jurisprudência para as inconsistências acima elencadas encontra-se no anexo II dessa instrução. 
	 (...) 
CONCLUSÃO
10. A abrangência e a profundidade das verificações levadas a efeito fundamentam a convicção de que o ato 136452/2021 pode ser apreciado pela ilegalidade, em razão das irregularidades apontadas no item Exame das Constatações desta instrução, que representam afronta à legislação e à jurisprudência de referência.
PROPOSTA DE ENCAMINHAMENTO
11. Ante o exposto, com fundamento no art. 71, inciso III, da Constituição Federal, no art. 1º, inciso V, e art. 39, incisos I e II, da Lei 8.443/1992, no art. 260 do Regimento Interno/TCU, propõe-se: 
11.1. considerar ILEGAL a pensão civil instituída pelo Sr. Constantino Lopes da Silva do Tribunal Regional Eleitoral do Piauí, em favor da Sra. Angélica Maria Mascarenhas Lopes da Silva, e recusar registro ao correspondente ato, (...) ;
11.2. para o ato de pensão civil instituída pelo Sr. Constantino Lopes da Silva, determinar ao Tribunal Regional Eleitoral do Piauí que notifique a beneficiária da pensão, Sra. Angélica Maria Mascarenhas Lopes da Silva, para optar por uma das seguintes vantagens na base de cálculo da pensão: a vantagem opção, no valor de R$ 8.411,01, ou a vantagem dos quintos, no valor de R$ 7.079,55.
11.3. com fulcro no art. 262, caput, do Regimento Interno/TCU, determinar ao Tribunal Regional Eleitoral do Piauí que: 
11.3.1. promova o recálculo, no prazo 15 (quinze) dias, contados a partir da ciência desta deliberação, sujeitando-se a autoridade administrativa omissa à responsabilidade solidária, do valor atualmente pago relativo à rubrica apontada, em face de manifesta ilegalidade;
11.3.2. no prazo de trinta dias, contados da ciência da decisão, envie a este Tribunal documentos comprobatórios de que a interessada cujo ato foi impugnado está ciente do julgamento deste Tribunal;
11.3.3. emita novo ato, livre da irregularidade ora apontada, em substituição ao ato de pensão civil instituída pelo Sr. Constantino Lopes da Silva, submetendo-o à nova apreciação por este Tribunal, na forma do artigo 260, caput, também do Regimento Interno/TCU;
11.3.4. dispense a devolução dos valores indevidamente recebidos de boa-fé até a data da ciência do Tribunal Regional Eleitoral do Piauí, do acórdão que vier a ser proferido, com base no Enunciado 106 da Súmula da Jurisprudência do TCU;
11.3.5. dê ciência, no prazo de quinze dias, contados da notificação, do inteiro teor desta deliberação à interessada, alertando-a de que o efeito suspensivo proveniente da interposição de eventuais recursos junto ao TCU não a exime da devolução dos valores percebidos indevidamente, caso o recurso não seja provido;
11.3.6. informe o teor do acórdão que vier a ser prolatado, encaminhando ao TCU, no prazo de trinta dias, comprovante da data de ciência pela interessada, nos termos do art. 4º, § 3º, da Resolução TCU 170/2004."
2.	O Ministério Público junto ao TCU, representado pelo Procurador Rodrigo Medeiros de Lima, manifestou-se de acordo com a proposta da então Sefip (peça 7) .
	É o Relatório.

não há.

Procurador Rodrigo Medeiros de Lima.

PESSOAL. PENSÃO CIVIL. PAGAMENTO DA VANTAGEM DENOMINADA "OPÇÃO DE FUNÇÃO" CUMULATIVAMENTE COM "DÉCIMOS" ORIUNDOS DA INCORPORAÇÃO DE FUNÇÃO. ERRO NO VALOR DA "OPÇÃO" E NA BASE DE CÁLCULO DA INCORPORAÇÃO DE DÉCIMOS. ILEGALIDADE DA CONCESSÃO DE PENSÃO CIVIL. NEGATIVA DO REGISTRO DO CORRESPONDENTE ATO. DETERMINAÇÕES AO ÓRGÃO DE ORIGEM.

PENSÃO CIVIL (PCIV)

Unidade de Auditoria Especializada em Pessoal - AudPessoal.

Em apreciação o ato da concessão de pensão civil emitido pelo Tribunal Regional Eleitoral do Piauí/PI - TRE/PI em benefício da Sra. Angélica Maria Mascarenhas Lopes da Silva, viúva do instituidor, Sr. Constantino Lopes da Silva. 
2.	Submetido o ato a críticas automatizadas, a então Secretaria de Fiscalização de Integridade de Atos e Pagamentos de Pessoal e de Benefícios Sociais - Sefip, atualmente denominada de Unidade de Auditoria Especializada em Pessoal - AudPessoal, detectou a existência concomitantemente das rubricas "opção de função" e "quintos/décimos", esta transformada em Vantagem Pessoal Nominalmente Identificada - VPNI pelo art. 62-A da Lei 8.112/1990, e a ocorrência de erro na base de cálculo da incorporação de "décimos" decorrentes do exercício de função, bem como no valor da "opção de função" 
3.	Em vista dessas inconsistências que restaram não elididas, os pareceres exarados nos autos pela então Sefip (peças 5 e 6) e pelo Ministério Público junto ao TCU (peça 7) são convergentes no sentido da ilegalidade do ato e de sua negativa de registro, proposta que, desde logo, acolho integralmente.
4.	A aposentadoria do instituidor da pensão civil objeto destes autos se deu em 09/01/1987 (peça 3, p. 1) , portanto sob a égide da Lei 1.711/1952, na modalidade voluntária, com proventos integrais, calculados com base na última remuneração.
5. 	O art. 180, incisos I e II, da referida Lei 1.711/1952 dispunha que o funcionário que contasse tempo de serviço igual ou superior ao fixado para a aposentadoria voluntária passaria à inatividade: a) com o vencimento do cargo em comissão, da função de confiança ou da função gratificada que estivesse exercendo, sem interrupção, nos cinco (5) anos anteriores; e b) com idênticas vantagens, desde que o exercício de cargos ou funções de confiança tenha compreendido um período de dez (10) anos, consecutivos ou não. Portanto, a percepção da rubrica "opção de função" tem suporte legal, não havendo óbice ao seu pagamento. 
6.	Com base no art. 2º da Lei 6.732/1979, o funcionário que contasse seis (6) anos completos, consecutivos ou não, de exercício em cargos ou funções enumerados nessa lei, faria jus a ter adicionada ao vencimento do respectivo cargo efetivo, como vantagem pessoal, a importância equivalente a fração de um quinto (1/5) do cargo ou função de confiança exercido. Assim, o instituidor também logrou êxito no direito de incorporar quintos pelos cargos e funções que exerceu em sua atividade.
7.	 Porém, a norma legal de regência vedava a acumulação da vantagem "opção de função", prevista no art. 180 da Lei 1.711/1952 com os "quintos" a que aludia o art. 2º da Lei 6.732/1979. A referida vedação consta do art. 5º da Lei 6.732/1979, que assim apregoava: "Na hipótese de opção pelas vantagens dos artigos 180 ["opção de função"] ou 184 da Lei nº 1.711, de 1952, o funcionário não usufruirá do benefício previsto no art. 2º desta Lei."  
8.	No caso da pensão civil que ora se analisa, a beneficiária deverá escolher apenas uma dentre as duas vantagens indevidamente acumuladas, ou seja, ou decide por receber o valor da "opção da função" ou o valor dos "quintos".  
9.	A então Sefip também constatou erro na base de cálculo da incorporação de "quintos/décimos" decorrentes do exercício de função de confiança. 
10.	Considerando o quadro de funções exercidas pelo instituidor (peça 3, p. 2-7) e as substituições de quintos incorporados em razão de efetivo exercício de função de maior valor, a unidade técnica concluiu que o instituidor da pensão civil teria direito à incorporação de 2/10 da função CJ-04 e 8/10 da função CJ-03, respectivamente nas quantias de R$ 1.558,23 e R$ 5.521,32, o que resulta no total de R$ 7.079,55, em vez de 4/10 da função CJ-04 (R$ 3.116,46) e 6/10 da função CJ-03 (R$ 4.140,99) constantes do ato concessório, que alcança o montante de R$ 7.257,45 (peça 3, p. 2-7) . 
11.	Transcrevo, a seguir, o resumo dos tempos exercidos de função e as frações de incorporação que embasam a conclusão acima: 
"De 1º/12/1974 até 19/11/1976, o instituidor exerceu a função CJ-02 por 24 meses, podendo incorporar 4/10 dessa função.
De 22/11/1976 até 14/11/1977, ele completou mais 12 meses de exercício na função, podendo incorporar 2/10 da função CJ-04, considerando o tempo de exercício nessa função de 210 dias e de 150 dias na função CJ-02.
De 15/11/1977 até 09/11/1978, ele completou mais 12 meses de exercício na função CJ-02, podendo incorporar 2/10 dessa função.
De 10/11/1978 até 04/11/1979, ele completou mais 12 meses de exercício na função, podendo incorporar 2/10 da função CJ-02, considerando o tempo de exercício nessa função de 300 dias e de 60 dias na função CJ-04.
Até esse momento, o instituidor completou 60 meses de exercício de função comissionada podendo incorporar 10/10 de função, sendo 2/10 de CJ-04 e 8/10 de CJ-02.
De 05/11/1979 até 29/10/1980, o instituidor completou mais 12 meses de exercício na função, podendo substituir 2/10 da função CJ-02, já incorporada, por 2/10 da função CJ-03, considerando o tempo de exercício nessa função de 244 dias e de 116 dias na função CJ-02.
De 30/10/1980 até 08/10/1984, ele exerceu a função CJ-03 por 48 meses, podendo substituir 6/10 da função CJ-02, já incorporada, por 6/10 da função CJ-03.
De 09/10/1984 até 03/10/1985, o instituidor completou mais 12 meses de exercício na função, podendo substituir 2/10 de função menor já incorporada por 2/10 da função CJ-03, considerando o tempo de exercício nessa função de 224 dias e de 136 dias na função CJ-04. Não utilizou essa possibilidade, porque até esse momento já havia incorporado 2/10 de CJ-04 e 8/10 de CJ-03.
De 04/10/1985 até 28/09/1986, o instituidor completou mais 12 meses de exercício na função, podendo substituir 2/10 de função menor já incorporada por 2/10 da função CJ-03, considerando o tempo de exercício nessa função de 209 dias e de 151 dias na função CJ-04. Não utilizou essa possibilidade, porque até esse momento já havia incorporado 2/10 de CJ-04 e 8/10 de CJ-03.
O tempo restante de 102 dias, de 29/09/1986 até 08/01/1987, no exercício das funções CJ-04 (85 dias) e CJ-03 (17 dias) , não é suficiente para incorporar mais 2/10 de função."
12.	Assim, se acaso a beneficiária optar por receber a vantagem de "quintos/décimos", o órgão de origem deverá providenciar a correção nos valores incorporados, nos termos indicados pela unidade técnica. 
13.	A outra inconsistência apontada pela então Sefip diz respeito ao valor calculado da vantagem "opção de função". 
14.	 Conforme o quadro de funções exercidas constante do ato concessório (peça 3, p. 2-7) , verifica-se que o instituidor exerceu função de confiança de forma ininterrupta no período de 1º/12/1974 a 08/01/1987, da seguinte forma: CJ-02 por 4 anos e 186 dias, CJ-03 por 5 anos e 309 dias, e CJ-04 por 1 ano e 277 dias. Assim, o instituidor fazia jus a vantagem de "opção de função" com base na função CJ-03, no valor de R$ 8.411,01, e não na função CJ-04, no valor de R$ 9.495,03, como constou indevidamente do ato concessório, haja vista que ele não exerceu a função CJ-04 por período mínimo de 2 anos.
15.	Dessa forma, se porventura a beneficiária escolher a percepção da vantagem "opção de função", o órgão de origem deverá adotar as medidas pertinentes para ajustar o valor da mencionada vantagem, conforme os apontamentos da unidade instrutiva.  
16.	Nesse contexto, e considerando as inconsistências indicadas pela então Sefip, cabe considerar ilegal a concessão de pensão civil em benefício da Sra. Angélica Maria Mascarenhas Lopes da Silva e negar registro ao correspondente ato, aplicando-se a orientação fixada no Enunciado da Súmula/TCU 106 às parcelas indevidamente recebidas pela interessada. 
17. 		Outrossim, em conformidade com o art. 262 do Regimento Interno/TCU, importa determinar ao órgão de origem que faça cessar o pagamento cumulativo referente à rubrica "opção" e à incorporação da vantagem de "quintos", sob pena de responsabilidade solidária da autoridade administrativa omissa. 
18.	Deve-se igualmente determinar ao órgão de origem que notifique a beneficiária para que opte por uma das vantagens consignadas, isto é, pela "opção de função" ou pelos "quintos/décimos", no valor já devidamente corrigido, alertando-a de que o efeito suspensivo proveniente da interposição de eventuais recursos não a exime da devolução dos valores percebidos indevidamente após a notificação, caso esses recursos não sejam providos. Após, deve ser remetido ao Tribunal documento comprobatório de que a pensionista foi cientificada da deliberação desta Corte.
19.	Por fim, esclareço que o ato em questão deu entrada nesta Corte de Contas em 2022, não se aplicando a sistemática definida pelo Plenário, mediante o Acórdão 122/2021 (rel. min. Walton Alencar Rodrigues) , na linha de observar o Recurso Extraordinário 636.553, em que foi fixado prazo de cinco anos para que o TCU registre os atos de concessão inicial de aposentadoria, reforma ou pensão, após o qual serão considerados "tacitamente registrados", podendo posteriormente o ato que contenha alguma ilegalidade ser submetido ao procedimento de revisão de ofício, com base no art. 54 da Lei 9.784/1999 c/c o art. 260, § 2º, do Regimento Interno/TCU. 
	Ante o exposto, voto por que seja adotada a deliberação que ora submeto a este Colegiado. 	
TCU, Sala das Sessões, em 07 de março de 2023.
MARCOS BEMQUERER COSTA
Relator